【裁判字號】    92,上易,50
【裁判日期】    920528
【裁判案由】    損害賠償
【裁判全文】
臺灣高等法院臺中分院民事判決      九十二年度上易字第五○號
    上  訴  人  丙○○
                丁○○
    被  上訴人  南投縣政府
    法定代理人  乙○○
    訴訟代理人  甲○○
    被  上訴人  戊○○
右當事人間請求損害賠償事件，上訴人對於中華民國九十一年十一月二十八日台灣南
投地方法院九十年度訴字第五三三號第一審判決提起上訴，本院判決如左：
      主      文
上訴駁回。
第二審訴訟費用由上訴人負擔。
      事實及理由
一、被上訴人戊○○經合法通知，未於言詞辯論期日到場，經核並無民事訴訟法第三
    百八十六條所列各款情形，爰依上訴人之聲請，由其一造辯論而為判決，合先敘
    明。
二、上訴人主張：坐落南投縣南投巿牛運堀段一０二之四地號土地（以下稱一０二之
    四號土地）為上訴人丙○○與其他共有人所有，同段一０二之三地號土地（以下
    稱一０二之三號土地）為上訴人丁○○所有，系爭一０二之三及一０二之四號土
    地與同段一０二之一地號土地（以下稱一０二之一號土地）交界處，原來即存有
    上訴人以磚塊堆疊之短籬；嗣於民國（以下同）八十八年九二一集集大地震後，
    始連同鄰旁倒塌物一併拆除，詎於八十九年十、十一月間，被上訴人南投縣政府
    無合法權源，竟指派被上訴人戊○○至現場指揮包商，在一０二之三及一０二之
    四號土地如原判決附圖斜線所示位置土地內（一０二之四、一０二之三號土地部
    分之面積分別為二二‧五平方公尺及五‧二平方公尺，以下稱系爭土地）埋設排
    水溝，並將上訴人所有原有土地界標挖毀，經上訴人於八十九年十一月十日以存
    證信函通知表示異議後，惟被上訴人南投縣政府未予處置。爰依民法第一百八十
    四條、第七百六十七條及第八百二十一條規定，求為命：被上訴人應連帶將系爭
    土地之排水溝道移除，回復土地原狀，並將占用之一０二之四號面積二二‧五平
    方公尺土地返還上訴人丙○○及其他共有人全體，占用之一０二之三號面積五‧
    二平方公尺土地返還上訴人丁○○。被上訴人另應連帶將上開土地與一０二之一
    號土地間之界標予以復原，並將該部分通道予以回復之判決。
三、被上訴人則以：一０二之三及一０二之四號土地與一０二之一號土地間之巷道，
    即南投市○○路一四一巷，系爭土地即在該一四一巷內，於四十餘年前，已成既
    成巷道供公眾通行，有公用地役關係存在，上訴人雖有其所有權，但其所有權之
    行使，應受限制，不得違供公眾通行之目的。被上訴人南投縣政府僅將原係既成
    巷道及排水溝之公用物為必要修護，旨在促進公共利益，自無民法第七百六十七
    條之適用，被上訴人亦無侵權行為等語。資為抗辯。
四、上訴人主張一０二之四號土地為上訴人丙○○與其他共有人所有，一０二之三號
    土地為上訴人丁○○所有，系爭土地內設有排水溝，為被上訴人所不爭執，並經
    原法院會同南投縣南投地政事務所勘測屬實，有勘驗筆錄及複丈成果在卷可稽（
    見原審投簡字卷八一至八三、八六、八七頁），且有土地登記簿謄本附卷可憑（
    見原審投簡字卷八、九頁），堪信為真實。
五、被上訴人以系爭土地有公用地役關係存在為抗辯，則系爭土地有無公用地役關係
    ，則應加以審酌。依司法院大法官會議釋字第四○○號解釋：「公用地役關係乃
    私有土地而具有公共用物性質之法律關係，與民法上地役權之概念有間，久為我
    國法制所承認（參照本院釋字第二五五號解釋、行政法院四十五年判字第八號及
    六十一年判字第四三五號判例）。既成道路成立公用地役關係，首須為不特定之
    公眾通行所必要，而非僅為通行之便利或省時；其次，於公眾通行之初，土地所
    有權人並無阻止之情事；其三，須經歷之年代久遠而未曾中斷，所謂年代久遠雖
    不必限定其期間，但仍應以時日長久，一般人無復記憶其確實之起始，僅能知其
    梗概（例如始於日據時期、八七水災等）為必要。至於依建築法規及民法等之規
    定，提供土地作為公眾通行之道路，與因時效而形成之既成道路不同，非本件解
    釋所指之公用地役關係，乃屬當然」。有關形成公用地役關係之要件，自應以此
    三要件為判斷標準，並不以土地總登記時之地目記載為準。經查：
  (一)南投市○○路一四一巷係既成巷道（以下稱系爭巷道），兩側埋設水溝，寬約為
    四百九十二公分，業經原審勘驗明確，製有勘驗筆錄可憑（見原審訴字卷二０八
    至二一０頁），該一四一巷目前坐落之位置，部分在一０二之三號及一０二之四
    號，部分在一０二之一號土地上，經原法院會同南投縣南投地政事務所勘測屬實
    ，有勘驗筆錄及複丈成果在卷可稽（見原審投簡字卷八一至八三、八六、八七頁
    ），而上訴人與黃長發等間就包括系爭土地在內之一０二號土地，於六十七年間
    請求判決分割時，本院六十九年上字第八六號民事判決認該一０二號土地北臨祖
    祠路，東有寬五公尺南北走向之既成巷道（即南投市○○路一四一巷既成巷道）
    ，有該判決書在卷可憑（見原審訴字卷八一至八九頁），已足證明自六十七年間
    至目前為止，系爭巷道寬約五公尺，上訴人辯稱系爭巷道寬度原僅四公尺，及訴
    外人莊世杰曾於行政法院七十七年判字第一０五九號審理中陳述系爭巷道之寬度
    為四公尺云云，即與事實不符，不足採取。
  (二)由上訴人提出之九二一地震前之照片顯示系爭巷道，係直線型，照片中另註記坐
    落一０二之一號土地，其註記之一０二之三號及一０二之四號土地上，雖有磚塊
    堆疊之短籬，並放置盆花植物，惟磚塊堆疊之短籬下仍可看出有排水溝之設置，
    且該排水溝沿系爭巷道兩側設置，僅該段有磚塊堆疊之短籬，其餘部分並無短籬
    之設置（見原審投簡字卷一一至一二頁、原審訴字卷一六、一七、一四八頁），
    亦可證明九二一地震之前，系爭巷道兩側設有排水溝，且部分係在一０二之三號
    及一０二之四號土地上，於上訴人設置短籬時，其排水溝仍然存在。再據證人林
    池證稱：「我與原告（即上訴人）係鄰居，（提示原告起訴狀證三照片）原告房
    屋的巷道供人通行已有五十幾年了，該巷道是一四一巷可通往漳興里，花台八十
    一、二蓋的，會影響通行，‧‧縣府有派人來拆花台，拆完後剩餘材料放在原地
    ，因原告說要用，之後原告請水泥車又把花台砌起，花台未作之前是水溝，也是
    巷道的範圍，九二一地震後原告的花台倒了，‧‧‧」（見原審訴字卷六五、六
    六頁）。證人謝明嘉證稱：「我與原告（即上訴人）係鄰居，（提示原告起訴狀
    證三照片）原告房屋的巷道供人通行已有五十幾年了，花台何時蓋的我不記得，
    原來原告的圍牆是違章建築，牆壁係在水溝旁，第一次縣府有派人來拆圍牆，拆
    完後剩餘材料放在原地，環保局有來取締，原告就把磚塊堆起來蓋上帆布，擺幾
    益花，花台未作之前是水溝，也是巷道的範圍，水溝是在五十八年就蓋了，水溝
    的位置至現在一直都沒有更改‧‧‧」等語（見原審訴字卷六六、六七頁），由
    上事證，足認系爭巷道原即有排水溝，為直線型，並未變更，且部分坐落在一０
    二之三號及一０二之四號土地上之系爭土地上。
  (三)上訴人丙○○及訴外人莊世杰申請於所有一０二之三及一０二之四號土地上建造
    房屋，經被上訴人南投縣政府審查結果，設計房屋寬度為八．七公尺至九公尺，
    但建造現場已作公共排水溝及公眾既成道路，亦即可供建築之寬度僅為七．四公
    尺，有占用系爭巷道，被上訴人南投縣政府於七十六年邀集上訴人及鄰里長市民
    代表及有關機關代表開會，反對系爭巷道改道，而函請上訴人丙○○修改建築圖
    說，上訴人丙○○並據以提出訴願、再訴願及行政訴訟，經駁回確定在案，有行
    政法院七十七年判字第一０五九號判決在卷可證（見原審投簡字卷五五至五九頁
    ），該判決亦明確認定系爭巷道旁設置直線型之公共排水溝。再依卷附南投市漳
    興里公處七十六年五月四日投投興字第一０三號函文之說明所載：本里祖祠路一
    四一巷（即系爭既成巷道）係通往活動中心暨里辦公處之四十幾年之既成巷道，
    且為社區通行安全及社區觀膽，經鈞所（指南投市公所）撥款施設排水溝及柏油
    路面等情（見原審訴字卷一八五至一八六頁），且依前所述，系爭巷道兩側設置
    排水溝，亦即設置公共排水溝，於上訴人主張設置短籬期間（八十二、八十三年
    ，在系爭巷道範圍之土地上，以磚塊設置短籬，至八十八年九月二十一日集集大
    地震後拆除），仍然存在，且繼續存在，並不因上訴人在其上設置短籬而終止。
    亦即系爭土地供公眾使用，除供道路使用外，另有供排水溝使用，且作為公共排
    水溝使用並不因上訴人在系爭土地設置短籬而中斷。是上訴人以其設置短籬期間
    已終止供公眾使用云云，不足採取。又，系爭巷道（含其旁之公共排水溝），供
    公眾通行已有四十餘年，有里長函文及里民謝廷儀等二十名所出具之證明書在卷
    可證（見原審訴字卷一二八至一三０頁），並據前述證人林池、謝明嘉結證明確
    在卷。九二一大地震後，上訴人妨礙通行之短籬拆除後，現係供公眾通行，為上
    訴人不爭，足證系爭土地，地目固然為「建」，無論係作為供道路使用或供排水
    使用之公共排水溝，經歷之年代久遠而未曾中斷甚明，且原土地所有權人於供道
    路及排水溝使用之初並無阻止。則依司法院大法官會議釋字第四○○號之解釋，
    應認系爭土地已形成公用地役關係。被上訴人以此為辯，應屬可取。至上訴人丙
    ○○在既成巷道上放置廢棄障礙物，已有妨礙交通，並經當地居民於八十三年三
    月六日向南投縣政府環境保護局申請清除，該局派員勘查，該處確有堆置磚塊、
    廢棄土等廢棄物，已要求上訴人清理整潔等情，有申請函、南投縣環境保護局投
    環局三字第一五三六號函各一紙附卷可證（見原審訴字卷六五、七０至七二頁）
    ，上訴人在既成道路範圍屬公共用物之土地上，以磚塊舖設有短籬，妨礙交通，
    非合法行為，尚難以此認系爭土地已無公用地役關係。是上訴人主張公用地役關
    係已消滅云云，不足採取。
  (四)上訴人固引用南投縣南投地政事務所七五、四、四七投地二字第一九五九號函文
    說明二記載「查南投市○○路一四一巷巷道（牛運堀段地一０二之一地號）為四
    公尺寬，經法院判決再加寬二公尺，合計六公尺分割為一筆土地‧‧‧」，（見
    原審訴字卷二二八頁），惟依該函所載括弧內特別註明一０二之一號土地，顯係
    就系爭巷道寬度在一０二之一號土地上之寬度所為測量，並未就系爭巷道在系爭
    土地（即一０二之三及一０二之四號土地）之範圍予以測量，已難為有利於上訴
    人之認定。再者，依前所述，系爭巷道之排水溝原即存在，始終未予變更，自不
    因該南投縣南投地政事務所函而變更該項事實，自難以此認系爭巷道即未在系爭
    土地上，是上訴人上開所辯，不足採取，上訴人聲請函查，核無必要。
六、上訴人主張系爭巷道，其鄰旁為上訴人丙○○與其他共有人所共有之一Ｏ二之一
    號土地，經台灣高等法院台中分院六十九年度上字第八六號分割共有物事件時，
    將原一０二地號之共有土地判決分割時，特別分割出來六公尺寬、面積０．０二
    ０七公頃作為「既成巷道」由原共有人按原應有部分比例繼續保持共有等情，固
    據提出上開民事判決附圖、土地登記謄本、地籍圖足佐，惟系爭巷道既因附近居
    民之反對而未改道，此有里長函文及里民謝廷儀等二十名所出具之證明書在卷可
    證（見原審訴字卷一二八至一三０頁），是系爭道巷尚未改道前，其公用地役關
    係仍然繼續存在，自不因分割共有物判決，已預留道路而使系爭土地之公用地役
    關係消滅。又按現有巷道之改道或廢止，應向主管機關申請之，原巷道土地所有
    權人於新巷道開闢通行並辦理地目為道，或將新巷道土地完成捐獻等移轉手續之
    日起，得申請廢止原巷道，台灣省建築管理規則第六條第一項、第四項定有明文
    ，上訴人主張於上開分割共有物判決確定後，亦迭次對不法佔用該私設既成巷道
    之人提出民、刑事訴訟及告訴，並均獲勝訴及有罪之判決，以使該私設之既成巷
    道得以暢通供公眾通行之一節，固據提出民、刑事判決、和解筆錄、強制執行函
    文、照片三件等為證，然依上開規定，上訴人仍應依規定申請改道，並於新巷道
    即一０二之一土地辦理地目變更為道，或完成捐獻等移轉手續之日起，始得申請
    廢止系爭巷道，一０二之一土地地目仍為建，尚未辦理地目變更為道，或完成捐
    獻等移轉手續之事實，應足認定，是上訴人主張於分割共有物已預留巷道供人通
    行，鄰旁之原系爭既成巷道之公用地役權應已消滅云云，亦不足採。
七、系爭土地既已形成公用地役關係，上訴人自有容忍之義務，被上訴人南投縣政府
    於具有公用地役關係成為公共用物之既成巷道上，修復南投市公所為便利公眾通
    行、改善道路所興建之排水溝，被上訴人南投縣政府所為係行政權之合法行使，
    被上訴人戊○○依被上訴人南投縣政府之指示於現場監工，亦屬依法令執行公務
    ，亦無故意、過失可言，是被上訴人所為，均屬依法令之行為，難認有何不法侵
    害上訴人所有權之情事，被上訴人將施設排水溝道時，將系爭土地界標予以拆除
    ，亦係本於執行公務之行為，自無何侵權行為可言。況被上訴人均非地政機關，
    並無權得以認定上訴人所有土地與相鄰土地之界址何在，並據以設立界標。從而
    被上訴人主張依民法第一百八十四條、第七百六十七條、第八百二十一條規定，
    訴請上訴人連帶將系爭土地之排水溝道移除，回復土地原狀，並將占用之一０二
    之四號面積二二‧五平方公尺土地返還上訴人丙○○及其他共有人全體，占用之
    一０二之三號面積五‧二平方公尺土地返還上訴人丁○○。並連帶將系爭土地與
    一０二之一號土地間之界標予以復原，並將該部分通道予以回復，即無理由。原
    審為上訴人敗訴之判決，核無不合，上訴意旨，指摘判決不當，求為廢棄改判，
    為無理由，應予駁回。兩造其餘攻擊防禦方法於本件判決結果並無影響，不予論
    述，併此敘明。
據上論結，本件上訴為無理由，依民事訴訟法第四百四十九條第一項、第七十八條、
第八十五條第一項前段、第四百六十三條、第三百八十五條第一項前段，判決如主文
。
中      華      民      國    九十二    年      五      月    二十八    日
~B1民事第六庭審判長法  官  吳火川
~B2                法  官  吳惠郁
~B3                法  官  饒鴻鵬
右為正本係照原本作成。
不得上訴。
~B                書記官  陳如慧
中      華      民      國    九十二    年      五      月     三十     日
                                                                        Ｈ


司法院資訊處製作；財團法人民間司法改革基金會備份。
